ACORDAO-COMPLETO-2521454

ACÓRDÃO 2103/2022 ATA 36/2022 - PLENÁRIO

VISTOS, relatados e discutidos estes autos de embargos de declaração opostos ao Acórdão 2591/2021-TCU-Plenário,
ACORDAM os Ministros do Tribunal de Contas da União, reunidos em sessão plenária, diante das razões expostas pelo relator e com fundamento no art. 34 da Lei 8.443/1992, c/c art. 287 do Regimento Interno, em:
9.1. conhecer dos presentes embargos de declaração para, no mérito, acolhê-los parcialmente;
9.2. transformar as determinações contidas nos subitens 9.1 e 9.2 em recomendações;
9.3. esclarecer à embargante que:
9.3.1. esta Corte não previu ou determinou nenhuma ingerência da Secretaria do Tesouro Nacional (STN) na definição da estrutura da Advocacia-Geral da União, nada obstante tenha reconhecido a necessidade de aquela Secretaria contar com assessoramento jurídico mais próximo e atuante, dada a importância estratégica do órgão técnico e sua expertise em inúmeras matérias discutidas nas ações judiciais movidas contra a União;
9.3.2. no cumprimento das recomendações contidas no subitem 9.2, mais especificamente em seus subitens 9.2.2.2 e 9.2.2.3 do acórdão embargado, cada órgão deve atuar na sua esfera de competência;
9.3.3. a expressão "processos judiciais de natureza fiscal", contida no subitem 9.2.1, refere-se às ações de que cuida o art. 12 da Lei Complementar 73/1993 movidas pelos entes subnacionais contra a União, mas nada obsta que a Advocacia-Geral da União e o Ministério da Economia estendam os estudos a outras ações abrangidas pelo dispositivo legal;
9.4. dar ciência desta deliberação à Advocacia-Geral da União e ao Ministério da Economia.

Embargos de declaração contra acórdão que apreciou levantamento de auditoria referente às demandas judiciais dos entes subnacionais contra a União.

Advocacia-Geral da União; Conselho da Justiça Federal; Conselho Nacional de Justiça; Ministério da Economia.

3. Interessados/Responsáveis/Recorrentes:
3.1. Recorrente: Advocacia-geral da União (26.994.558/0001-23).

13.1. Ministros presentes: Bruno Dantas (na Presidência), Walton Alencar Rodrigues, Benjamin Zymler (Relator) e Jorge Oliveira.
13.2. Ministros-Substitutos convocados: Augusto Sherman Cavalcanti e Weder de Oliveira.

BENJAMIN ZYMLER

Ministro Benjamin Zymler.

Trata-se de embargos de declaração opostos pela Advocacia-Geral da União (AGU) em razão das determinações contidas nos subitens 9.1, 9.2 e 9.4 do Acórdão 2591/2021-TCU-Plenário, prolatado em processo de levantamento de auditoria, de seguinte teor:
"9.1. determinar ao Ministério da Economia que elabore, com a participação dos órgãos centrais de contabilidade e de orçamento da União e da Advocacia-Geral da União, e apresente a este Tribunal, no prazo de 180 (cento e oitenta) dias: 
9.1.1. estudo técnico fundamentado para verificar a oportunidade de melhoria na sistemática de elaboração e monitoramento do anexo de riscos fiscais previsto no art. 4º, § 3º, da Lei Complementar 101/2000, de forma a classificar e evidenciar os riscos fiscais em decorrência de ações de conflito federativo ajuizadas pelos entes subnacionais contra a União, o qual deve considerar os seguintes aspectos: 
9.1.1.1. previsão de classificação específica para as ações ajuizadas pelos entes subnacionais contra a União no anexo de riscos fiscais que integrar a lei de diretrizes orçamentárias a partir de 2023; 
9.1.1.2. revisão do Manual de Demonstrativos Fiscais, com o objetivo de conferir, aos demonstrativos da União, maior transparência às características e peculiaridades das demandas judiciais decorrentes de conflito federativo e alterações legislativas, dado o elevado grau de exposição do ente central à situação fiscal dos entes subnacionais e dos múltiplos mecanismos de contágio em decorrência dos passivos contingentes; 
9.1.1.3. as disposições contidas nos arts. 1º e 5º da Portaria AGU 40/2015; 
9.1.2. estudo técnico fundamentado para verificar a viabilidade e a oportunidade de criação, na Secretaria do Tesouro Nacional, de núcleo jurídico especializado em questões relacionadas às finanças públicas, com a participação de integrantes das carreiras jurídicas da Advocacia-Geral da União e da Procuradoria-Geral da Fazenda Nacional, com vistas a priorizar a atuação desses especialistas em demandas judiciais com risco de produzir impactos fiscais relevantes para a União; 
9.1.3. estudo técnico fundamentado para verificar a compatibilidade jurídica dos Acordos de Cooperação Técnica celebrados entre a Secretaria do Tesouro Nacional e os Tribunais de Contas dos entes subnacionais, de modo a examinar a conformidade da cláusula que delega aos referidos Tribunais o recebimento dos dados que integram a matriz de saldos contábeis dos órgãos e entidades dos estados e municípios, tendo em vista que o tratamento quem vem sendo conferido a essas informações não garante a uniformidade metodológica dos demonstrativos fiscais e, por conseguinte, a comparabilidade das informações processadas pelo Siconfi e a transparência da gestão fiscal; 
9.2. determinar à Advocacia-Geral da União que elabore, em conjunto com o Ministério da Economia, e apresente a esta Corte de Contas no prazo de 180 (cento e oitenta) dias, estudos técnicos fundamentados com o objetivo de verificar:
9.2.1. os fatores críticos existentes na coordenação de processos judiciais de natureza fiscal, com risco de produzir passivos contingentes para a União, comunicando a esta Corte de Contas as providências adotadas nesse sentido, com a análise, no mínimo, dos seguintes aspectos: 
9.2.1.1. necessidade de institucionalização dos procedimentos existentes; 
9.2.1.2. necessidade de revisão do planejamento estratégico da AGU, com vistas ao acompanhamento e monitoramento de demandas judiciais com impactos fiscais enquanto objetivos estratégicos; 
9.2.2. a existência de oportunidade de melhoria na sistemática de estimativa de impacto fiscal das ações ajuizadas pelos entes subnacionais contra a União, que apresentem risco de produzir passivos contingentes para o ente central, com ênfase, no mínimo, nos seguintes aspectos:
9.2.2.1. elaboração de defesa jurídica da União a partir de critério ou de metodologia que considere, quando cabível e a partir de informações confiáveis e consistentes sobre os fatos, a mensuração e a análise das consequências práticas de natureza fiscal decorrentes da demanda judicial, nos termos estabelecidos pelo art. 20 da Lei 13.655/2018 (LINDB) e pelo art. 3º do Decreto 9.830/2019; 
9.2.2.2. elaboração de notas técnicas com aspectos de natureza econômico-financeira e potenciais impactos fiscais sobre as contas da União em temas relacionados às principais demandas judiciais sobre conflito federativo; 
9.2.2.3. avaliação dos eventuais impactos econômicos, financeiros, fiscais e orçamentários decorrentes de acordos celebrados no âmbito de ações ajuizadas pelos entes subnacionais contra a União, observados os termos disciplinados no Decreto 10.201/2020 e na Portaria AGU 13/2009; 
9.4. recomendar à Secretaria-Geral de Controle Externo do Tribunal de Contas da União que avalie a conveniência e a oportunidade de realizar fiscalização com o objetivo de mapear os processos de trabalho e avaliar a gestão de riscos no processo de representação judicial da União, no âmbito dos Tribunais Superiores e demais instâncias do Poder Judiciário, a fim de identificar os fatores críticos existentes no acompanhamento de processos judiciais de natureza fiscal com risco de produzir passivos contingentes para a União;"
2. Alegou a AGU que haveria obscuridade e contradição no fato de o Tribunal de Contas da União (TCU) fazer determinações em processo de levantamento de auditoria que, no seu entendimento, teria caráter meramente informativo. 
3. Argumentou que, pela jurisprudência do TCU, determinações deveriam ser feitas em situações nas quais ocorrem irregularidades. Quando se trata de medidas afetas ao poder discricionário do gestor, caberia à Corte apenas a expedição de recomendações.
4. Apontou suposta contradição entre a proposta de realização de estudos por parte da AGU e do Ministério da Economia, órgãos que não se subordinam ao TCU, ao passo que, para a Segecex, unidade do próprio Tribunal, optou-se pela expedição de recomendação para que avaliasse a "conveniência e a oportunidade de realizar fiscalização com o objetivo de mapear os processos de trabalho e avaliar a gestão de riscos no processo de representação judicial da União".
5. Concluiu:
"23. Pelas razões expostas, a conversão das determinações postas nos itens 9.1 e 9.2 em recomendações, além de adequar o conteúdo do Acórdão à Resolução n.º 315, aos precedentes consolidados do TCU e à natureza do procedimento de levantamento, tem também o condão de conferir adequação e proporcionalidade intrínsecas ao Acórdão."
6. No segundo ponto da peça recursal (IV.2) , a embargante asseverou que o subitem 9.1.2 do acórdão em exame padeceria de erro material e seria incongruente com o arcabouço legislativo de referência. Isso porque não competiria à Secretaria do Tesouro Nacional (STN) imiscuir-se em deliberações a respeito da viabilidade ou oportunidade de criação de núcleo jurídico especializado pertencente à estrutura da AGU, entendimento esse que seria compartilhado por aquela mesma Secretaria. 
7. Na mesma linha teria sido a manifestação da própria STN, na pessoa do Subsecretário da Subsecretaria de Riscos, Controles e Conformidade (SURIC/STN) , sr. Waldeir Machado da Silva, o qual teria exarado despacho de seguinte teor (processo SEI n. 12100.Processo 105225/2021-45) :  
"a 'determinação' do TCU, data maxima venia, não guardaria observância aos pressupostos legais e institucionais das unidades mencionadas no Acórdão, notadamente quanto a assuntos como estrutura e lotação, estritos temas interna corporis de cada órgão. A problemática de criação de uma nova unidade jurídica "perpassa a gestão daquelas Carreiras de Estado [AGU e PGFN], que certamente considera planejamento e estratégias definidas para suportar concomitantemente as várias atribuições legais/normativas a cargo de cada um dos órgãos jurídicos."
8. Asseverou que a criação de unidades jurídicas "precisa estar ajustada à factibilidade administrativa e financeira, além de uma adequação geral em relação às estruturas já existentes a partir de uma análise por parte da Advocacia-Geral da União e dos seus órgãos vinculados, e que leve em conta toda a estrutura da Administração Pública Federal assessorada e representada juridicamente, e não apenas as circunstâncias ou os apelos (ainda que rotineiros) deste ou daquele órgão".
9. Ponderou que a sugestão de criação de um núcleo jurídico na STN extrapolaria o escopo do levantamento de auditoria e que a percepção da equipe de auditoria sobre a necessidade de tal núcleo estaria amparada em cenário fático já alterado. "De qualquer forma, o cálculo dos impactos financeiros para a União e a elaboração de análises sobre as consequências das decisões sequer seriam produzidos por membros da AGU num eventual escritório avançado junto à STN". 
10. Por entender que o estudo a que se refere o subitem 9.1.2 seria de responsabilidade exclusiva da AGU, requereu sua integral supressão.
11. A embargante insurgiu-se contra os termos dos subitens 9.2.2 e 9.2.2.1, nos quais foi determinado à AGU e ao Ministério da Economia que apresentassem estudos técnicos com vistas a verificar a existência de possibilidade de melhoria na sistemática de estimativa de impacto fiscal das ações ajuizada pelos entes subnacionais contra a União, a partir de metodologia que considere a mensuração e a análise das consequências práticas de natureza fiscal (nos termos do art. 20 da Lei 13.655/2018 - LINDB) . 
12. Defendeu que as estratégias de representação judicial da União e assessoramento jurídico do Poder Executivo são de competências exclusivas da AGU.
13. Apontou suposto erro material no acórdão no que diz respeito à delimitação das determinações direcionadas ao Ministério da Economia e à AGU, pois não seria de sua competência a elaboração de relatórios de impactos econômicos, financeiros, fiscais e orçamentários ou potenciais impactos fiscais sobre as contas da União, como constaria do subitem 9.2.2 do acórdão embargado.
14. Além disso, insurgiu-se contra a determinação contida no subitem 9.2.2.1 por entender que interferiria no núcleo de atribuições que foram reservadas pela Constituição Federal à AGU.
15. Ponderou que "a União não ignora, em absoluto, a necessidade de que o Supremo Tribunal Federal análise as consequências práticas, especialmente as de natureza orçamentária, decorrentes das suas decisões, nos termos estabelecidos pelo art. 20 da Lei 13.655/2018 (LINDB) e pelo art. 3º do Decreto 9.830/2019. Entretanto, a oportunidade e conveniência da utilização, ou não, de referido argumento são analisadas caso a caso, em conjunto com a pasta ministerial competente para o fornecimento de tais impactos financeiros. Portanto, não se está a relativizar a análise das consequências práticas das decisões do Poder Judiciário, mas é certo que a imposição de determinação pela Corte de Contas condiciona indevidamente competência constitucional, viola as atribuições institucionais da Advocacia-Geral da União e a autonomia técnica dos advogados públicos federais".
16. Alegou haver obscuridade e omissão no subitem 9.2.3, por meio do qual foi determinada, à AGU e ao Ministério da Economia a realização de estudos técnicos com objetivo de avaliar os "eventuais impactos econômicos, financeiros, fiscais e orçamentários decorrentes de acordos celebrados no âmbito de ações ajuizadas pelos entes subnacionais contra a União". 
17. Após extensa consideração sobre os acordos celebrados pelo órgão e os litigantes e sem apontar, de forma clara e objetiva, quais seriam as omissões ou contradições do subitem mencionado, concluiu a embargante que "a sistemática jurídica que rege a avaliação de propostas de acordo no âmbito da PGU e de seus órgãos de execução permite a gestão adequada do risco fiscal ligado ao trâmite das ações em curso, incluídas aquelas propostas por entes subnacionais contra a União. Não há que se falar, dessa maneira, em irregularidade a ser saneada pelo Tribunal de Contas da União com a determinação posta no item 9.2.2.3 do Acórdão".
18. Por fim, apontou suposta obscuridade e omissão no subitem 9.2.1, no que se refere à expressão "processos judiciais de natureza fiscal".
19. Argumentou a embargante que essa expressão, constante do subitem 9.2.1 (determinação à AGU e ao Ministério da Economia para realização de estudos técnicos fundamentados para verificar os fatores críticos existentes na coordenação de "processos judiciais de natureza fiscal") seria obscura, pois não fica claro se o Tribunal de Contas da União "a) tratou apenas dos processos acompanhados pela PGFN e PGF, que possuam natureza fiscal, nos termos do art. 12 da LC nº 73, de 1993; b) cuidou, apenas, das demandas ajuizadas pelos entes nacionais, que tratem das matérias definidas no art. 12 da LC nº 73, de 1993; c) considera os processos listados nas alíneas 'a' e 'b' e processos ajuizados pelos entes subnacionais que não possuam natureza fiscal, nos termos do art. 12 da LC nº 73, de 1993; d) adota outro conceito de 'natureza fiscal'".
É o relatório.

Raul Pereira Lisboa (35.180/OAB-DF), representando Advocacia-geral da União.

Não atuou.

RELATÓRIO DE LEVANTAMENTO DE AUDITORIA COM OBJETIVO DE CONHECER A ORGANIZAÇÃO E O FUNCIONAMENTO DOS ÓRGÃOS DA AGU E DO MINISTÉRIO DA ECONOMIA E OS MECANISMOS POR ELE ADOTADOS NA GESTÃO DO RISCO FISCAL ASSOCIADO ÀS DEMANDAS JUDICIAIS DOS ENTES SUBNACIONAIS CONTRA A UNIÃO. EMBARGOS DE DECLARAÇÃO. CONHECIMENTO. EFEITOS INFRINGENTES PARA TRANSFORMAR EM RECOMENDAÇÃO DETERMINAÇÕES EXARADAS, RELATIVAS A PROCEDIMENTOS DE NATUREZA DISCRICIONÁRIA. CONSIDERAÇÕES SOBRE OS PONTOS LEVANTADOS. ESCLARECIMENTOS. EMBARGOS PARCIALMENTE ACOLHIDOS.

RELATÓRIO DE LEVANTAMENTO (RL)

Secretaria de Macroavaliação Governamental (Semag).

Cuidam os autos de embargos de declaração opostos pela Advocacia-Geral da União (AGU) ao Acórdão 2591/2021-TCU-Plenário, por meio do qual este Tribunal apreciou levantamento de auditoria realizado pela Secretaria de Macroavaliação Governamental (Semag) em conjunto com a Secretaria de Controle Externo da Administração do Estado (SecexAdministração) . 
2. O trabalho teve por objetivo conhecer a organização e o funcionamento dos órgãos da AGU e do Ministério da Economia e os mecanismos por eles adotados de gestão de riscos à sustentabilidade fiscal - em especial a regra de ouro e o teto de gastos -, nos médio e longo prazos, decorrentes de demandas em ações ajuizadas pelos entes subnacionais contra a União.
3. De início, conheço dos presentes embargos de declaração, uma vez atendidos os requisitos previstos no art. 34 da Lei 8.443/1992 e do art. 287 do Regimento Interno deste Tribunal.
4. Do extenso trabalho produzido pelas zelosas unidades técnicas, foi exarada a seguinte deliberação:
"9.1. determinar ao Ministério da Economia que elabore, com a participação dos órgãos centrais de contabilidade e de orçamento da União e da Advocacia-Geral da União, e apresente a este Tribunal, no prazo de 180 (cento e oitenta) dias: 
9.1.1. estudo técnico fundamentado para verificar a oportunidade de melhoria na sistemática de elaboração e monitoramento do anexo de riscos fiscais previsto no art. 4º, § 3º, da Lei Complementar 101/2000, de forma a classificar e evidenciar os riscos fiscais em decorrência de ações de conflito federativo ajuizadas pelos entes subnacionais contra a União, o qual deve considerar os seguintes aspectos: 
9.1.1.1. previsão de classificação específica para as ações ajuizadas pelos entes subnacionais contra a União no anexo de riscos fiscais que integrar a lei de diretrizes orçamentárias a partir de 2023; 
9.1.1.2. revisão do Manual de Demonstrativos Fiscais, com o objetivo de conferir, aos demonstrativos da União, maior transparência às características e peculiaridades das demandas judiciais decorrentes de conflito federativo e alterações legislativas, dado o elevado grau de exposição do ente central à situação fiscal dos entes subnacionais e dos múltiplos mecanismos de contágio em decorrência dos passivos contingentes; 
9.1.1.3. as disposições contidas nos arts. 1º e 5º da Portaria AGU 40/2015; 
9.1.2. estudo técnico fundamentado para verificar a viabilidade e a oportunidade de criação, na Secretaria do Tesouro Nacional, de núcleo jurídico especializado em questões relacionadas às finanças públicas, com a participação de integrantes das carreiras jurídicas da Advocacia-Geral da União e da Procuradoria-Geral da Fazenda Nacional, com vistas a priorizar a atuação desses especialistas em demandas judiciais com risco de produzir impactos fiscais relevantes para a União; 
9.1.3. estudo técnico fundamentado para verificar a compatibilidade jurídica dos Acordos de Cooperação Técnica celebrados entre a Secretaria do Tesouro Nacional e os Tribunais de Contas dos entes subnacionais, de modo a examinar a conformidade da cláusula que delega aos referidos Tribunais o recebimento dos dados que integram a matriz de saldos contábeis dos órgãos e entidades dos estados e municípios, tendo em vista que o tratamento quem vem sendo conferido a essas informações não garante a uniformidade metodológica dos demonstrativos fiscais e, por conseguinte, a comparabilidade das informações processadas pelo Siconfi e a transparência da gestão fiscal; 
9.2. determinar à Advocacia-Geral da União que elabore, em conjunto com o Ministério da Economia, e apresente a esta Corte de Contas no prazo de 180 (cento e oitenta) dias, estudos técnicos fundamentados com o objetivo de verificar:
9.2.1. os fatores críticos existentes na coordenação de processos judiciais de natureza fiscal, com risco de produzir passivos contingentes para a União, comunicando a esta Corte de Contas as providências adotadas nesse sentido, com a análise, no mínimo, dos seguintes aspectos: 
9.2.1.1. necessidade de institucionalização dos procedimentos existentes; 
9.2.1.2. necessidade de revisão do planejamento estratégico da AGU, com vistas ao acompanhamento e monitoramento de demandas judiciais com impactos fiscais enquanto objetivos estratégicos; 
9.2.2. a existência de oportunidade de melhoria na sistemática de estimativa de impacto fiscal das ações ajuizadas pelos entes subnacionais contra a União, que apresentem risco de produzir passivos contingentes para o ente central, com ênfase, no mínimo, nos seguintes aspectos:
9.2.2.1. elaboração de defesa jurídica da União a partir de critério ou de metodologia que considere, quando cabível e a partir de informações confiáveis e consistentes sobre os fatos, a mensuração e a análise das consequências práticas de natureza fiscal decorrentes da demanda judicial, nos termos estabelecidos pelo art. 20 da Lei 13.655/2018 (Lindb) e pelo art. 3º do Decreto 9.830/2019; 
9.2.2.2. elaboração de notas técnicas com aspectos de natureza econômico-financeira e potenciais impactos fiscais sobre as contas da União em temas relacionados às principais demandas judiciais sobre conflito federativo; 
9.2.2.3. avaliação dos eventuais impactos econômicos, financeiros, fiscais e orçamentários decorrentes de acordos celebrados no âmbito de ações ajuizadas pelos entes subnacionais contra a União, observados os termos disciplinados no Decreto 10.201/2020 e na Portaria AGU 13/2009; 
9.4. recomendar à Secretaria-Geral de Controle Externo do Tribunal de Contas da União que avalie a conveniência e a oportunidade de realizar fiscalização com o objetivo de mapear os processos de trabalho e avaliar a gestão de riscos no processo de representação judicial da União, no âmbito dos Tribunais Superiores e demais instâncias do Poder Judiciário, a fim de identificar os fatores críticos existentes no acompanhamento de processos judiciais de natureza fiscal com risco de produzir passivos contingentes para a União;"
4. Primeiramente, a AGU apontou suposta contradição no fato de se exarar determinação em processo de levantamento de auditoria - que teria caráter meramente informativo - e que a jurisprudência deste Tribunal firmou-se na linha de que as determinações são reservadas para situações nas quais se observam irregularidades, ao passo que as recomendações se referem à adoção de medidas de caráter discricionário.
5. Assiste parcial razão à embargante. Uma vez que os estudos a serem realizados têm por objetivo a adoção de medidas discricionárias e considerando que inexiste hierarquia entre esta Corte de Contas e os órgãos aos quais foram dirigidos os comandos, entendo que o procedimento correto é o da expedição de recomendações para a realização dos estudos de que tratam os subitens 9.1 e 9.2.
6. De outro lado, não vislumbro nenhum obstáculo, em tese, para que exsurjam determinações de um trabalho de levantamento de auditoria, desde que se refiram a irregularidades apuradas.
7. A AGU insurgiu-se contra o teor do subitem 9.1.2 sob a alegação de que "à Secretaria do Tesouro Nacional não compete imiscuir-se em deliberações a respeito da viabilidade ou oportunidade de criação de núcleo jurídico especializado pertencente à estrutura da AGU". 
8. Aqui, haveria "incongruência" entre o teor da deliberação e o arcabouço legislativo de referência.  
9. Ora, trata-se de mero inconformismo da embargante e, portanto, deve ser objeto de recurso específico, se pretende ver alterado o dispositivo citado.
10. De toda sorte, é de se esclarecer que, em nenhum momento, considerou-se a possibilidade de a Secretaria do Tesouro Nacional (STN) ter ingerência na alteração da estrutura da AGU, nada obstante o trabalho de fiscalização tenho identificado a necessidade de aquela Secretaria contar com assessoramento jurídico mais próximo e atuante, dada a importância estratégica do órgão técnico e sua expertise em inúmeras matérias discutidas nas ações judiciais movidas contra a União. A forma como isso será implementado - se é que os estudos a serem realizados chegarão a tal conclusão - há de ser resultado de trabalho conjunto dos órgãos envolvidos e de implementação discricionária por parte do Poder Executivo, inclusive mediante iniciativa de lei, quando exigível. 
11. Dessarte, acolho parcialmente o segundo ponto levantado para fazer o esclarecer mencionado.
12. O terceiro ponto impugnado pela AGU envolve o subitem 9.2.2, incluindo seus subitens, 9.2.2.1, 9.2.2.2 e 9.2.3, e pode ser subdivido em dois pontos: um, relativo aos subitens 9.2.2.2 e 9.2.2.3; o outro, relativo ao subitem 9.2.2.1.
13. No tocante aos subitens 9.2.2.2 e 9.2.2.3, defendeu a embargante que o acórdão teria incorrido em erro material no que diz respeito à delimitação das determinações direcionadas a ela e ao Ministério da Economia, uma vez que não seria de sua competência a elaboração de relatórios de impactos econômicos, financeiros, fiscais e orçamentários ou potenciais impactos fiscais sobre as contas da União.
14. Equivocou-se a AGU. A determinação foi primeiramente dirigida a ela porque o subitem 9.2.2 refere-se aos impactos fiscais das ações ajuizadas contra a União, área de atuação da AGU, evidentemente. Apesar de a responsabilidade pela elaboração do anexo de riscos fiscais da Lei de Diretrizes Orçamentárias (LDO) recair sobre a STN (inciso XXXVIII do art. 49 do Decreto 9.745/2019) , a estimativa de riscos das demandas judiciais contra a União é atribuição da AGU.
15. Nessa linha, o art. 5º da Portaria AGU 40/2015 estabelece:
"Art. 5º A estimativa de impacto financeiro da ação judicial será aferida com base nos elementos constantes no processo e nas informações e documentos apresentados pelos órgãos e entidades envolvidas no processo judicial.
§ 1º Os órgãos de direção superior da AGU poderão solicitar aos órgãos ou entidades da Administração Federal direta, autárquica ou fundacional, envolvidos no caso, subsídios fáticos ou mesmo a elaboração da estimativa do impacto.
§ 2º A estimativa de impacto financeiro poderá ser feita com base nos dados e relatórios disponíveis nos sistemas informatizados da AGU quando houver elementos suficientes à adequada verificação do impacto financeiro.
§ 3º Os órgãos da AGU poderão solicitar o auxílio técnico do Departamento de Cálculos e Perícias da Procuradoria-Geral da União para a elaboração de laudo técnico com a estimativa de impacto financeiro, desde que indiquem os parâmetros a serem considerados.
§ 4º A estimativa de impacto financeiro deve ser adequadamente fundamentada, indicando-se as fontes dos valores informados ou os critérios utilizados."
16. Ora, a efetividade da defesa da União e dos controles dos riscos fiscais envolvidos depende, em grande medida, da qualidade da interação dos órgãos envolvidos, conforme amplamente discutido no relatório de levantamento. É previsível que, em determinadas situações, a AGU necessite do auxílio dos órgãos do seu representado - a União - para estimar os impactos financeiros dos riscos das demandas judiciais. 
17. Nada obstante, proponho acolher parcialmente o ponto levantado para esclarecer à embargante que, no tocantes aos subitens 9.2.2.2 e 9.2.2.3, espera-se que cada órgão atue na sua esfera de competência.
18. A AGU insurgiu-se, ainda, contra a determinação contida no subitem 9.2.2.1, mas não formulou expressamente pedido para sua supressão. 
19. De forma suscinta, o subitem 9.2.2.1, combinado com os que a ele deram origem (9.2 e 9.2.2) , determinou à AGU que realizasse, em conjunto com o Ministério da Economia, estudos com objetivo de verificar a existência de oportunidade de melhoria na sistemática de estimativa de impacto fiscal das ações ajuizadas pelos entes nacionais contra a União. Esses estudos, conforme o texto do subitem 9.2.2.1, deveriam considerar que a elaboração da estratégia da defesa jurídica da União deveria considerar, quando cabível, a mensuração e a análise das consequências práticas de natureza fiscal decorrentes da demanda judicial (art. 20 da Lindb e pelo art. 3º do Decreto 9.830/2019) . 
20. Argumentou a embargante que essa determinação interferiria no núcleo de atribuições que foram reservadas pela Constituição Federal à AGU.
21. Ponderou que "a União não ignora, em absoluto, a necessidade de que o Supremo Tribunal Federal análise as consequências práticas, especialmente as de natureza orçamentária, decorrentes das suas decisões, nos termos estabelecidos pelo art. 20 da Lei 13.655/2018 (Lindb) e pelo art. 3º do Decreto 9.830/2019. Entretanto, a oportunidade e conveniência da utilização, ou não, de referido argumento são analisadas caso a caso, em conjunto com a pasta ministerial competente para o fornecimento de tais impactos financeiros. Portanto, não se está a relativizar a análise das consequências práticas das decisões do Poder Judiciário, mas é certo que a imposição de determinação pela Corte de Contas condiciona indevidamente competência constitucional, viola as atribuições institucionais da Advocacia-Geral da União e a autonomia técnica dos advogados públicos federais."
22. Uma vez que a AGU não apontou claramente qual seria a obscuridade contida no subitem 9.2.2.1 - antes, expressou seu inconformismo com a deliberação, o que deve ser resolvido com o remédio processual adequado, a saber, pedido de reexame - e considerando que não há determinação expressa para que as defesas da União sempre adotem o critério ali mencionado - o qual decorre dos próprios termos do art. 20 da Lindb -, desacolho esse ponto da peça recursal.
23. Por fim, a AGU alegou a existência de obscuridade e omissão no subitem 9.2.2.3. Por meio desse dispositivo, foi determinada à AGU e ao Ministério da Economia a realização de estudos técnicos com objetivo de avaliar os "eventuais impactos econômicos, financeiros, fiscais e orçamentários decorrentes de acordos celebrados no âmbito de ações ajuizadas pelos entes subnacionais contra a União". 
24. Após extensa consideração sobre os acordos celebrados pelo órgão e os litigantes e sem apontar, de forma clara e objetiva, quais seriam as omissões ou contradições do subitem mencionado, concluiu a embargante que "a sistemática jurídica que rege a avaliação de propostas de acordo no âmbito da PGU e de seus órgãos de execução permite a gestão adequada do risco fiscal ligado ao trâmite das ações em curso, incluídas aquelas propostas por entes subnacionais contra a União. Não há que se falar, dessa maneira, em irregularidade a ser saneada pelo Tribunal de Contas da União com a determinação posta no item 9.2.2.3 do Acórdão".
25. Considerando que as determinações contidas nos subitens 9.1 e 9.2 e seus respectivos subitens serão convertidas em recomendação; considerando que se trata de mera realização de estudos; e considerando, ainda, que não foram apontadas omissões, contradições ou obscuridades no subitem 9.2.2.3, não há esclarecimento ou alteração a ser feita na sua redação.
26. Por fim, o quarto ponto embargado pela AGU refere-se a suposta obscuridade do subitem 9.2.1, pois gostaria de ver esclarecido quais seriam os "processos judiciais de natureza fiscal" ali mencionados, de forma a que se esclareça se a decisão embargada:
"a) tratou apenas dos processos acompanhados pela PGFN e PGF, que possuam natureza fiscal, nos termos do art. 12 da LC nº 73, de 1993; 
b) cuidou, apenas, das demandas ajuizadas pelos entes nacionais, que tratem das matérias definidas no art. 12 da LC nº 73, de 1993; 
c) considera os processos listados nas alíneas 'a' e 'b' e processos ajuizados pelos entes subnacionais que não possuam natureza fiscal, nos termos do art. 12 da LC nº 73, de 1993; 
d) adota outro conceito de 'natureza fiscal'".
27. O art. 12 da lei complementar estabelece:
"Art. 12 - À Procuradoria-Geral da Fazenda Nacional, órgão administrativamente subordinado ao titular do Ministério da Fazenda, compete especialmente:
[...]
V - representar a União nas causas de natureza fiscal. 
Parágrafo único - São consideradas causas de natureza fiscal as relativas a: 
I - tributos de competência da União, inclusive infrações à legislação tributária; 
II - empréstimos compulsórios; 
III - apreensão de mercadorias, nacionais ou estrangeiras; 
IV - decisões de órgãos do contencioso administrativo fiscal; 
V - benefícios e isenções fiscais; 
VI - créditos e estímulos fiscais à exportação; 
VII - responsabilidade tributária de transportadores e agentes marítimos; 
VIII - incidentes processuais suscitados em ações de natureza fiscal."
28. Considerando que o levantamento de auditoria abordou as demandas dos entes subnacionais contra a União, o subitem 9.2.1 refere-se às ações de natureza fiscal movidas por esses entes, na forma como definido no art. 12 da Lei Complementar 73/1993. 
29. Nada obsta, contudo, que os órgãos envolvidos estendam seus estudos para fatores de risco envolvidos em outros "processos de natureza fiscal", se assim entenderem pertinente. 
Feitas essas considerações, VOTO por que o Tribunal adote a deliberação que ora submeto a este colegiado.
TCU, Sala das Sessões, em 21 de setembro de 2022.
BENJAMIN ZYMLER 
Relator